【裁判字號】    95,建,35
【裁判日期】    951207
【裁判案由】    給付工程款
【裁判全文】
臺灣板橋地方法院民事判決                95年度建字第35號
原      告  泰業營造股份有限公司
法定代理人  乙○○
訴訟代理人  呂榮海律師
被      告  泰山鄉公所
法定代理人  甲○○
訴訟代理人  游鉦添律師
上列當事人間請求給付工程款事件，經本院於民國95年11月16日
言詞辯論終結，判決如下：
    主  文
原告之訴駁回。
訴訟費用由原告負擔。
    事實及理由
一、按訴狀送達後，原告不得將原訴變更或追加他訴。但有下列
    各款情形之一者，不在此限：(2)請求之基礎事實同一者。民
    事訴訟法第255 條第1 項第2 款有明文。本件原告起訴本於
    民法第227 之2 第1 項請求被告給付工程款，嗣追加民法第
    224 條及231 條給付遲延法律關係為請求權基礎，被告雖不
    同意，惟前開追加請求之基礎事實既同一，按諸前開法律規
    定，自無不合。
二、原告主張：
  (一)民國91年1 月29日原告參與被告為「泰山鄉明志合活動中心
    新建工程」（下稱系爭工程）辦理第二次公開招標，並以新
    臺幣（下同）4,876 萬元得標，隨於91年2 月20日與被告簽
    訂工程合約（下稱系爭工程契約），約定92年4 月30日為完
    工日。系爭工程除變更部分外，其他皆於92年5 月12日完成
    。又前開遲延12日，係受被告辦理開工展期申請以致延遲開
    工通知28日、外掛於現有建物之管線拆遷及用地釐清費時35
    天等可歸責被告因素影響共計63日，逾期完工不可歸責原告
    是逾期罰款應返還原告等情，已經兩造成立調解在案。
  (二)另本案雖於92年5 月12日就未變更設計部分完工後，因被告
    多項變更設計而須繼續施工至92年6 月10日全部完工並辦理
    竣工結算，卻遲至93年8 月26日始全部勘驗完成。惟履約期
    限延長係肇於被告要求多項變更設計（影響1.5 個月）、國
    有土地撥用（影響4 個月）、台電施工不慎造成地下室淹水
    修繕（影響3.5 個月）、建築師與水電技師發生糾紛以致使
    用執照及正式水電無法簽證申請接通（影響11個月）、二次
    修繕作業（影響2.5 個月）不可歸責於原告之因素，故契約
    自92年4 月30日起至93年8 月26日止延長15個月餘（本件曾
    由台北縣政府採購申訴審議委員會調解，被告於調解會中承
    認延長履約期限至93年8 月26日，主要係因其不可歸責事由
    委任之建築師與水電技師發生服務費用糾紛，以致水電技師
    不配合辦理使用執照及正式水電簽證之申請接通，惟因沒有
    預算，故協調不成立。），因而增加原告額外支出(1)直接與
    間接人員薪資計246 萬4,561 元。(2)水、電、電話費用計19
    萬2,051 元。(3)交通費16萬2,047 元。(4)勞務費5 萬5,400
    元。(5)五金雜項費10萬6,388 元。(6)影印照相等雜支費4 萬
    57 4元。合計302 萬1,021 元。
  (三)依政府採購法第6 條第1 項規定及國際工程慣例中所謂「由
    具有控制該項風險發生及負擔後果之能力者，承擔該項風險
    」原則，本件約期限延長所發生必要費用及完工期限與履約
    期限增加之風險，自不應由原告承擔。即前述5 項延長工期
    事由，既非可歸責原告，且非契約成立時可得預料，原告自
    得依民法第227 之2 第1 項規定，請求被告就原告增加之支
    出予以給付。
  (四)退步言之，被告有配合原告驗收之協力義務，參與系爭工程
    之建築師、水電技師既均為被告所僱請，依民法第224條規
    定，其等協力義務所致之遲延，自屬可歸責被告之事由，依
    同法第231條規定，被告亦應賠償原告前述所受損害。
  (五)併為聲明：被告應給付原告302 萬1,021 元，並自起訴狀繕
    本送達翌日起（95年5 月31日）至清償日止，按年息5%計算
    之利息。
二、被告抗辯：
  (一)原告承攬系爭工程於92年5 月9 日申報竣工，經原告及被告
    所委託辦理監造之林仁宏建築師事務所監造人員於92年5 月
    12日進行履約勘查，確認完工日期為92年5 月12日，依監工
    日報表所示92年5 月10日起施作項目僅為交屋清潔，直至竣
    工日並無其他項目施作，被告亦依約（契約第15條約定於確
    認完工起30日內）於92年6 月10日發文通知原告於同年月17
    日辦理初驗。至進行初驗時，發現多項瑕疵應改善，經原告
    於92年7 月2 日通知被告改善完成後，再由被告於同年月16
    日辦理初驗之複驗。又於初驗過程中，因臨時用水、用電無
    法測試水電全部功能，須獲正式用水、電後再行測試（依契
    約第15條第12項約定工程運轉及試用測試所需費用由原告負
    擔。）。本案初驗完成後，原告為獲正式供電，曾向臺灣電
    力股份有限公司（下稱台電）申請配電檢核，台電於92年8
    月1 日檢查原告完成之配電室認安全不合格，令原告修改。
    是以於初驗完成後，係原告施工不合格無正式用水、用電供
    被告進行測試，非被告遲延而造成原告額外支出。再依契約
    第18條約定，原告應負責請領使用執照，原告於92年8 月4
    日向主管機關辦理使用照之申請，經主管機關以共有7 項不
    符規定為由令原告補正，其中僅第5 項為被告應負責（被告
    業於92年10月21日函請主管機關核准撥用，經於92年12月12
    日取得核准，並於同年月24日函請原告併入使用執照申請資
    料。）。而原告於辦理使用執照過程中曾向台北縣消防局申
    請勘查，經消防局於92年10月21日會勘時發現9 項缺失，此
    部分亦肇於原告未依消防圖施工所致。再者，原告於工程竣
    工後所提出結算數量錯誤，監造建築師疏未詳加校核即轉呈
    被告，經被告於92年11月5 日發現函退，此部分亦係原告失
    誤導致使用執照請領遲延。
  (二)另就原告請求之項目：其中直接及間接人員部分，並無依據
    ，蓋於92年5 月12日竣工後，被告隨即解除工地主任及品管
    人員職務，亦無人再至工地工作，是原告請求薪資及交通費
    並無所依，且所附交通費單據之地點亦有可議。又依契約第
    18條第10項約定用水、用電費用由原告負擔，則被告所編列
    臨時水、電、電話費3 萬6,869 元，反應由原告退還。再按
    契約第9 條第3 項第1 款約定，原告應負責工地看管責任，
    於工程完工至使用執照申請期間，原告未看管，且未關閉電
    源，致於93年1 月發生基地旁道路由台電開挖時，挖破自來
    水管，流入地下室，造成損失。嗣被告雖從寬認定非可歸責
    原告，未核課逾期違約金，然並無免除原告之契約義務。即
    系爭機電設備既因原告未盡保管之責而泡水損壞，自於更新
    設備後，始得辦理驗收作業。原告於93年5 月12日發函通知
    完成，惟經專業技師於93年6 月11日至現場檢查，仍有項缺
    失，直延至93年8 月26日才由建築師發函通知查核完成，並
    起算保固期限。至3 樓托兒所之使用用途改正，則與原告無
    涉，亦無增加原告任何費用。
  (三)甚且，本件並無民法第227 條之2 所定情事變更原則之適用
    。退步言之，倘認有情事變更原則之適用，系爭工程合約既
    屬承攬契約，依民法第127 條第7 款規定，原告之請求，亦
    罹2 年時效。且前述原告應給付被告之3 萬6,869 元，被告
    亦得主張抵銷。
  (四)併為答辯聲明：原告之訴駁回。
三、兩造不爭執之事項：
  (一)原告所提出書證（原證1至原證56）為真正。
  (二)被告所提出書證（被證1至被證47）為真正。
四、被告所為時效抗辯，是否有據？
    本件原告主張：系爭工程之履約期限增長，爰依民法第227
    條之2 、民法第231 條規定，請求被告給付92年5 月起至93
    年8 月止，延長履約期所增加費用共302 萬1,021 元等情。
    被告抗辯：原告既遲至95年5 月22日始提起本件訴訟請求給
    付前述承攬報酬，則其中自92年5 月起至93年5 月21日止增
    加支出部分，已罹2 年消滅時效等語。按消滅時效，自請求
    權可得行使時起算，民法第128 條前段定有明文。查兩造於
    系爭工程於93年8 月26日完成複驗驗收一節，既無爭執。原
    告承攬報酬請求權可得行使之時點，自應以93年8 月26日起
    算。準此，原告於95年5 月22日提起本件訴訟，自無罹於2
    年消滅時效。即被告所為時效抗辯，於法並無可採。
五、原告本於民法第227條之2規定請求被告賠償部分：
  (一)原告主張：系爭工程金額為4876萬元，是驗收程序應依政府
    採購法第15條第5 項規定，分為初驗及複驗。再依採購契約
    要項明定：完工後30日內辦理初驗；初驗合格（總價250 萬
    元以上）後應在20至45日內派員驗收；初驗或驗收不合格，
    應於14日內改善完竣後，申請複驗。系爭工程契約既定於92
    年4 月30日完工，應於92年5 月30日完工（實際於92年6 月
    17日初驗）；於92年6 月13日複驗（實際於92年7 月16日複
    驗）；再於92年7 月28日驗收（實際於93年7 月15日驗收）
    ；而於92年8 月11日完成驗收複驗（實際於93年8 月6 日建
    築複驗；同年月26日水電複驗），實際驗收完成期間超逾契
    約規定驗收期間長達1 年餘，自非原告於訂約時所得預料，
    自有民法第227條之2規定情事變更原則之適用等語。被告抗
    辯：民法第227條之2情事變更原則之適用前提為「該情事變
    更之事項，屬不可歸責當事人之事由所致。」，倘有一方具
    可歸責性，本屬債務不履行體系所規範，應無情事變更原則
    可資引用，此由條文之立法理由可明，即刪除所謂「因不可
    歸責於當事人之事由」等文字，乃肇於無贅列之必要，非捨
    棄此一要件。本件原告所述情形，既均於契約內明定，或具
    可歸責事由，自無援引民法第227條之2請求調整價金給付之
    餘地等情。
  (二)按88年4 月21日增訂之民法第227 條之2 第1 項規定：「契
    約成立後，情事變更，非當時所得預料，而依其原有效果顯
    失公平者，當事人得聲請法院增、減其給付或變更其他原有
    之效果」字樣，乃係按修正前民事訴訟法第397條立法體例
    而增訂，即所謂之情事變更原則，依其立法理由記載，情事
    變更純屬客觀之事實，當無因可歸責於當事人之事由所引起
    之事例（最高法院94年度台上字第2367號判決意旨參照）。
    準此，被告抗辯：依民法第227 條之2 第1 項立法理由所示
    ，僅適用於無因可歸責於當事人之事由所引起事例；倘當事
    人一方具可歸責性，則屬債務不履行範疇等語，應屬有據，
    先此敘明。
  (三)次按債務人之代理人或使用人，關於債之履行有故意或過失
    時，債務人應與自己之故意或過失負同一責任。但當事人另
    有訂定者，不在此限，民法第224 條定有明文。觀諸系爭契
    約第10條規定系爭工程監造作業，既由被告指派，並代表被
    告監督、審核簽證相關事項，負責監造工程之建築師及其等
    委任之水電技師等自屬被告之履行輔助人，其等關於債之履
    行之故意及過失按諸前開法律規定，被告應負同一責任，併
    此敘明。
  (三)茲就原告主張展延履行期事項，逐一論列說明於下：
    (1)變更設計（92年4月9日起至92年6月17日止）：
      原告主張：被告於92年4 月9 日依據鄉民代表會決議對
        於1 樓PVC 地坪通知改為磨石子地磚；4 月10日及4 月
        16日工務會議對3 樓托兒所教室牆面變更為固定玻璃窗
        、露台遊戲場加設欄杆、基地四周排水明溝等作諸多變
        更指示，致工程延至92年6 月17日始得辦理初驗，共計
        影響1.5 個月等情，固據提出被告、原告函及會議紀錄
        各1 份（原證9）、 建築師函2 份（原證10）、初驗驗
        收紀錄（原證11）為證。被告則以：關於變更設計部分
        既於系爭契約第4 條記載明確，自無訂約時無法預見而
        得適用情事變更原則之餘地等語為辯。
      觀諸系爭契約第4 條第2 項既約定「變更設計之作業，
        如必須使進行中之工程停工時，甲方同意預估復工時間
        ，以書面通知乙方配合，如停工期間累計逾3 個月以上
        時，乙方得請求超過3 個月以上期間之管理費及合理之
        損失補償，但不包括乙方所失利益。」等情，顯兩造就
        變更設計所生工期之展延已於締約時明文約定（即以停
        工期間達3 個月以上為條件，原告得向被告請求管理費
        及合理之損失補償。），自無原告所指有何當事人於訂
        約時無法預料之情事，而可適用民法第227 條之2 情事
        變更原則之餘地。甚且本件原告主張變更設計所致工期
        之展延僅1.5 個月，依兩造間前述契約約定，原告亦不
        得就此部分展延向被告為任何管理費等額外支出費用之
        請求，亦併敘明。
    (2)國有土地撥用（92年8 月27日起至92年12月24日止）；技
      師簽證糾紛（92年8 月4 日起至93年6 月11日止）部分，
      原告既主張乃「可歸責於被告所致遲延」，按諸前開說明
      ，應無情事變更原則之適用。
    (3)台電施工不慎造成地下室設備淹水修繕（93年1 月25日起
      至93年5月12日止）
      原告主張：台電於93年1 月25日於工地施工時，因施工
        不當，造成原告早已完工交付被告保管之電機設備嚴重
        毀損，經被告召開多次協調會後，始由原告於93年5 月
        修竣完，共影響3.5 個月等情，並提出會議紀錄2 份（
        原證16、17）、律師函（原證18）、原告函（原證19）
        為證。被告抗辯：依系爭契約第9 條第3 項第1 款、第
        9 條第7 項第1 款、第12條第2 項約定，原告本應隨時
        注意工地之安全維護，未經驗收移交接管單位前，所有
        材料、設備等，均應由原告負責保管，並有投保。本件
        原告並未派員看守工地，致於93年1 月間發生基地旁道
        路由台電開挖時，挖破自來水管破裂沿電力外管路流入
        地下室時，原告關閉污水泵浦無法抽排積水，本屬可歸
        責原告之事由所致損害，且所受損害應以投保營造綜合
        險填補，並無情事變更原則之適用等語。
      經查，依系爭契約第9 條第3 項第1 款、第7 項第1 款
        、第12條既約明於履約期間本應由原告負責工地安全、
        材料設備等之保管；原告並應就系爭契約第12條所指災
        害（天災或不可抗力所生之事故）投保營造綜合險等情
        。則原告是否已盡善良管理人之注意義務，於台電施工
        不當所致污水流入地下室時，為適切之處置，以防止損
        害之擴大，而未具可歸責性，已非無疑。此由原告所提
        出會議紀錄（原證17）結論二乃載「台電與原告之間淹
        水責任歸屬及分擔比例，請雙方各依訴訟程序處理。」
        等情可明。遑論，此部分縱如原告所主張，乃不可歸責
        事由原告所致損害（即應由台電負全責），原告本應向
        台電為損害賠償之請求，或由保險獲得損害之填補。此
        部分既無何訂約時無法預料、或依原有效果顯失公平之
        情事，原告援引情事變更原則，將此部分遲延歸諸被告
        承擔，反失公平。
    (4)二次驗收修繕作業（93年6月11日起至93年8月26日止）：
      原告主張：因92年6 月17日初驗時，系爭工程仍用臨時
        水電，故載明應至獲正式水電後再測試。故系爭工既經
        92年7 月16日複驗核可，原只需於93年6 月11日起正式
        水電接通後測試機電功能。惟因水電技師糾紛延宕1 年
        ，致被告於93年7 月15日驗收時，又對土建工程多有意
        見，造成二次修繕作業（原證29），另機電部分於93年
        8 月26日始經水電技師全部勘驗完，共影響2.5 個月等
        情。被告則以：原告雖於93年5 月12日函報機電設備已
        修繕完成（因前述淹水所至損害），惟建築師仍需另行
        委託業技師派員查核裝備是否合格，經於93年6 月11日
        至現場查核後，仍有4 項缺失，於93年7 月15日進行驗
        收時缺失仍存，乃至93年7 月26日報請覆驗，至93年8
        月26日查核完成，此部分既依系爭契約第15條驗收程序
        而為，且依前述同屬可歸責原告之事由所致，自無情事
        變更原則之適用等語為辯。
      查原告所指二次驗收修繕作業之進行，既肇於同前述台
        電施工不當所延伸。同前述，倘原告具可歸責事由，本
        無情事變更原則之適用；倘全係可歸責台電之事由所致
        ，此部分損害亦與被告無涉，而應由原告向台電求償。
        基同前之理由，此部分自亦無情事變更原則之適用。
  (四)綜上，原告依民法第227 條之2 規定，請求被告給付92年5
    月起至93年8 月26日止履行期展延所增加費用，於法尚有未
    合，應予駁回。
六、原告本於民法第224條、第231條規定請求被告賠償部分：
  (一)按債務人遲延者，債權人得請求其賠償因遲延而生之損害。
    前項債務人，在遲延中，對於因不可抗力而生之損害，亦應
    負責。但債務人證明縱不遲延給付，而仍不免發生損害者，
    不在此限，民法第231 條定有明文。次按因不可歸責於債務
    人之事由，致未為給付者，債務人不負遲延責任；債權人對
    於已提出之給付，拒絕受領或不能受領者，自提出時起，負
    遲延責任；債權人遲延者，債務人得請求其賠償提出及保管
    給付物之必要費用，民法第230 條、第234 條、第240 條亦
    分別定有明文。
  (二)本件原告主張有關國有土地撥用（92年8 月27日起至92年12
    月24日止）之期間展延，實已含括於技師簽證糾紛（92年8
    月27日起至93年6 月11日止）展延期間內。即此部分應區分
    為領得使用執照前（92年8 月27日起至93年3 月9 日止；原
    證22）與領得使用執照後（93年3 月10日起至93年6 月11日
    止）二部分（其餘變更設計、台電施工不慎造成地下室設備
    淹水修繕及二次修繕部分，除無情事變更原則之適用，亦不
    可歸責被告，被告自無依民法第231 條規定賠償義務等情，
    既如前述，此部分已無再重覆論述之必要。）。經查：
    (1)領得使用執照前（92年8 月27日起至93年3 月9 日止）：
      查依系爭契約第18條第9 項規定，本件應由原告於工程
        竣工後負責請領使用執照；原告遂於92年8 月4 日申領
        使用執照，嗣於92年8 月27日經台北縣政府函請補正相
        關事項（共7 項）再行辦理等情，並有台北縣政府函1
        份（原證12）在卷可佐。而前開7 項應補正事項，有原
        告應獨力完成者（第1 至3 項、第6 項後段及第4 項前
        段 (原告未依消防核可圖施工所致，此部分經主管機關
        於92年10月21日會勘時發現9 項缺失，有被證20會勘函
        在卷可佐。）；有被告應協力完成者（承前述，建築師
        等既為被告之履行輔助人，此部分自包含建築師及水電
        技師負協力義務部分。第5 項、第6 項前段 (無障設施
        部分)、 第7 項 (增設室外空調主機室)部 分）。準此
        ，判別是否屬可歸責被告協力義務未履行所致遲延自應
        以原告已就其應自行完成部分，均自行補正完畢後（僅
        餘非被告協力無法完成部分），為探究基準。
      觀諸原告所提出92年11月13日函示內容，乃告知原告應
        自行補正事項已經完成，所餘部分請被告協力處理；被
        告並於92年11月18日收受等情，有原告函1 份（原證49
        ）在卷可佐。即原告應自行完成部分，遲至92年11月13
        日始為完成。
      再有關被告應協力之第5 項國有土地撥用部分，被告乃
        於92年10月21日申請，92年12月12日核准；並於同年12
        月24日函請原告併入申請等情，為兩造所不爭執，故此
        部分申請所需時間約為2 個月。而前述92年8 月27日主
        管機關通知補正函既經副知被告，倘被告於收受副本後
        即著手進行國有土地撥用事宜，於92年11月13日前亦已
        完成申請，是被告抗辯：有關國有土地用事宜，乃非可
        歸責被告所致展期，並無可採。
      綜上，原告主張：92年11月14日起至93年3 月9 日止之
        請領使用執照所致乃遲延乃可歸責被告（債權人）協力
        義務不履行一節，為有理由。
      惟被告協力義務之不履行，僅可謂此部分乃不可歸責原
        告（就請領使用執照部分，原告為債務人）之事由所致
        遲延，尚與前述民法第231 條（債務人遲延）構成要件
        有間，則原告此部分援引民法第231 條規定請求損害賠
        償，於法已有未合。況依系爭契約第15條第9 項後段乃
        約定「若工程須取得目的事業主機關之使用執照或其他
        類似文件時，其因可歸責甲方（即被告）之事由以致延
        誤時，甲方同意先行辦理驗收並付款。」，是於被告未
        履行協力義務時，原告本得依契約第15條第9 項後段之
        約定請求被告先行辦理驗收並付款。倘被告拒絕接管、
        點交，或有民法第240 條規定受領遲延後費用賠償之請
        求權（與本件原告請求之損害內容相同）。本件原告既
        未提出任何證據證明其曾依契約第15條第9 項約定要求
        被告先行辦理驗收、接管並付款，經被告拒絕之情事，
        亦難謂被告有何該當受領遲延之構成要件。基上，被告
        協力義務不履行，至多僅有受領遲延相關賠償責任，原
        告援引民法第231 條給付遲延規定向被告求償，為無理
        由，應予駁回。
    (2)領得使用執照後（93年3 月10日起至93年6 月11日止）：
      查台電於93年1 月25日於工地施工時，因施工不當，造
        成原告雖已完工但仍負保管義務之電機設備嚴重毀損，
        經被告召開多次協調會後，始由原告於93年5 月12日修
        繕完畢，並於同年月13日通知被告等情，有被證35號函
        在卷可佐。此部分同前述，原告既於竣工時怠於行使契
        約第15條第9 項所示權利，難認被告已經構成受領遲延
        ，仍應由原告就相關機具設備負保管之責。即不問原告
        之保管是否具有疏失，抑或應由台電負賠償全責，該部
        分增加費用之支出均與原告無涉。
      另被告抗辯：原告修繕完竣後，乃由建築師委請專業之
        朝陽電機冷凍空調技師，派員查核，經於同年6 月11日
        查核時時仍有4 項缺失等情，既提出勘驗紀錄1 份（被
        證39）為佐；原告未復未再就93年5 月13日通知，同年
        6 月11日被告派員勘驗此部分時程之進行有何違背常情
        之遲延，自難認此部分乃可歸責被告協力義務所致遲延
        。
  (三)基上，本件原告主張被告之遲延，既屬「債權人協力義務之
    履行遲延」（僅為不可歸責債務人所致遲延之推論；尚不得
    逕為債權人受領已經遲延之論斷，蓋本件原告並未依契約第
    15 條 第9 項約定向被告為先行驗收等之請求。）；原告主
    張所受損害，又係「債權人遲延所致債務人費用支出」，顯
    均屬受領遲延之範疇，則原告援引民法第231 條規定為本件
    請求權基礎，於法應有違誤，為無理由，應予駁回。
七、綜上所述，原告本於民法第227 條之2 、第224 條、第231
    條規定，提起本件訴訟，請求被告給付302 萬1,021 元，並
    自起訴狀繕本送達翌日起（95年5 月31日）至清償日止，按
    年息5%計算之利息，為無理由，應予駁回。
結論：原告之訴為無理由，依民事訴訟法第78條，判決如主文。
中    華    民    國    95    年    12    月    7     日
                  民事第一庭    法  官  黃信滿
以上正本係照原本作成
如對本判決上訴，須於判決送達後20日內向本院提出上訴狀
中    華    民    國    95    年    12    月    7     日
                            書記官  林月蓉


司法院資訊處製作；財團法人民間司法改革基金會備份。
